【裁判字號】    99,簡上,41
【裁判日期】    990930
【裁判案由】    損害賠償
【裁判全文】
臺灣臺中地方法院民事判決              99年度簡上字第41號
上  訴  人  翔賀旅行社有限公司
法定代理人  丙○○
訴訟代理人  熊治  律師
複代理人    甲○○
            乙○○
被上訴人    台中縣神岡鄉公所
法定代理人  丁○○
訴訟代理人  王有民  律師
複代理人    陳瑾瑜  律師
            洪主雯  律師
上列當事人間請求損害賠償事件，上訴人對於民國98年12月2日
本院豐原簡易庭97年度豐簡字第946號第一審判決提起上訴，並
減縮起訴聲明及為訴之追加，本院合議庭於民國99年9月10日言
詞辯論終結，判決如下：
    主      文
上訴及追加之訴均駁回。
第二審及追加之訴訴訟費用由均上訴人負擔。
    事實及理由
壹、程序方面：
一、按於第二審為訴之變更或追加，非經他造同意，不得為之。
    但請求之基礎事實同一者，擴張或減縮應受判決事項之聲明
    者，不在此限，民事訴訟法第446條第1項及第255條第1項第
    2款、3款分別定有明文。次按所謂請求之基礎事實同一，係
    指變更或追加之訴與原訴之主要爭點有其共同性，各請求利
    益之主張在社會生活上可認為同一或關連，而就原請求之訴
    訟及證據資料，於審理繼續進行在相當程度範圍內具有同一
    性或一體性，得期待於後請求之審理予以利用，俾先後兩請
    求在同一程序得加以解決，避免重複審理，進而為統一解決
    紛爭者，即屬之（最高法院90年度台抗字第2號、第287號、
    91年度台簡抗字第33號、91年度台抗字第552號、95年度台
    上字第1573號裁判要旨參照）。上訴人（原審原告）於原審
    起訴主張因被上訴人（原審被告）任意解除兩造間旅遊契約
    ，乃依契約書第18條及民法第514條之9規定，請求被上訴人
    應賠償旅遊費用新臺幣（下同）172,900元，及上訴人已支
    出費用250,000元，合計422,900元及其法定遲延利息，嗣於
    本院減縮請求賠償旅遊費用為155,400元，並追加依民法第2
    59條第1款規定返還履約保證金51,800元，核屬聲明之減縮
    及訴訟標的之追加，就後者而言，因與原訴二者請求之事實
    均為同一旅遊契約，可認追加之訴與原訴主要爭點有共同性
    ，請求利益之主張在社會生活上可認為同一，且原訴主張之
    事實及證據資料均得為追加之訴所援用，為避免於原訴敗訴
    後再行起訴，重複審理，得於本訴中統一解決紛爭，應認為
    其基礎事實同一，按諸上揭規定，自無庸得被上訴人之同意
    ，應予准許，被上訴人表示不同意上訴人之追加，尚有誤會
    ，合先敘明。
二、次按當事人不得提出新攻擊或防禦方法。但對於在第一審已
    提出之攻擊或防禦方法為補充者，不在此限，民事訴訟法第
    447條第1項第3款定有明文。蓋當事人在在第一審已提出之
    攻擊或防禦方法，所陳述之事實、證據及法律上之意見，或
    有遺漏，或須待更正，均與延至第二審程序始提出新攻擊或
    防禦方法有間，故例外許其向第二審法院提出，以補充其在
    第一審程序已提出攻擊或防禦方法之不足；又依民事訴訟法
    第436條之1第3項準用上開規定，當事人得於簡易程序之上
    訴程序中，對於在第一審已提出之攻擊或防禦方法為補充。
    本件被上訴人於第二審另辯稱因其不同意上訴人變更航班之
    申請，上訴人已無法依原訂航班履約，即屬給付不能之債務
    不履行，且有可歸責事由，則被上訴人解除契約於法亦屬有
    據等語，上訴人雖主張：被上訴人於第二審審理程序中始提
    出民法第256條債務不履行解除契約，乃屬於第二審提出新
    攻擊方法，自不應准許等語。惟查：本件就上訴人無法依原
    訂航班履約之事實及理由，乃屬原審主要之爭點，並經兩造
    辯論，則被上訴人於第二審，再就該爭執事項補充如上述之
    法律意見，核與民事訴訟法第447條第1項第3款之規定，尚
    無不合，本院自應就此予以審酌，上訴人請求依民事訴訟法
    第447條第3項規定予以駁回，尚屬無據。
貳、實體方面：
一、上訴人起訴主張：
（一）緣上訴人於民國（下同）97年5月6日以518,000元標得被
      上訴人公開招標之採購案即編號97LS14台中縣神岡鄉清潔
      隊97年資源回收業務觀摩活動案（下稱系爭採購案），活
      動內容為澎湖三日遊，旅遊期間為97年6月10日至6月12日
      。惟得標後因97年5月中旬發生遠東航空公司停止營運和
      油價調漲而減班等事件，造成國內航線各航空公司航班異
      常變動，使上訴人所標得系爭採購案原先規劃之飛航編號
      和時間（即華信航空80位─去程799航班07:35/08:15，回
      程788航班17:00/17:40）亦受到影響。為此，上訴人法定
      代理人於97年5月26日親往被上訴人處將此非可歸責於上
      訴人之事實情形告知被上訴人，希望共同研議在不影響原
      訂活動計畫內容、品質原則下，將上開原先規劃之飛航編
      號和時間略作調整，本來「團進團出同一航班」改採「分
      二梯次航班」搭乘（因該華信航空788航班17:00起飛時間
      延至19:00），又為此上訴人願補增加其他景點服務。當
      時被上訴人之承辦人員張玉玲告知清潔隊長劉汶軒出國尚
      未返回，兩造應先行完成簽約程序，有關返回航班變更事
      項可待隊長返國後再研商。上訴人乃於97年5月27日前往
      完成簽約程序，兩造並簽署「台中縣神岡鄉清潔隊97年資
      源回收業務觀摩活動」旅遊契約（下稱系爭契約），而上
      訴人於同年5月30日上午10時在被上訴人一樓秘書室就變
      更分二梯次航班及其他細節等進行研商，參與研商者包括
      被上訴人之行政室主任梁益明、政風室主任蘇國勝、專員
      陳秋銓、清潔隊隊長劉汶軒及承辦人張玉玲，至下午13時
      30分研商結束後，被上訴人同意上訴人所提分梯搭乘航班
      及因而補增加之苗栗馬家庄景點參觀等建議，惟要求上訴
      人以正式函文方式向被上訴人提出變更搭乘航班原因之說
      明，以便日後驗收、核銷。上訴人乃遵照被上訴人之要求
      於97年6月2日以97年翔賀字第09700060 2號函向被上訴人
      請求准予變更航班，被上訴人承辦人員張玉玲更於同日下
      午14時14分將調整分梯搭乘之參加人員確定名單傳真予上
      訴人，上訴人收到名單後即據此向立榮航空公司下訂機位
      ，並支付50,000元訂金。
（二）詎料，被上訴人於97年6月4日驟以神鄉清字第0970009526
      號函通知上訴人：「有關本鄉清潔隊97年資源回收業務觀
      摩暨員工文康聯誼活動乙案，貴公司提出航班異動及建議
      行程等問題，本所不予同意並解除契約....。」，上訴人
      於同年月6日收受，而被上訴人係引據政府採購法第50條
      第1項第7款事由「投標廠商有其他影響採購公正之違反法
      令行為」，認為有故意隱瞞或偽造不實之投標內容導致決
      標之不公正性，主張以同條第2項前段解除契約，而上訴
      人所提變更航班分梯搭乘之建議乃是非可歸責於己之原因
      ，更非於本案決標前事先已知而故意隱瞞、詐欺或可預見
      其發生而未為處理致生損害被上訴人之權益，故上訴人並
      無政府採購法第50條第1項第7款之情形，被上訴人解除系
      爭採購案契約並無理由，反而造成上訴人財務、商譽之損
      害。依系爭採購案契約書第18條及民法第514條之9規定，
      於旅遊開始前一日始通知解除契約應賠償旅遊費用百分之
      50即172,900元，另加上訴人於97年5月6日支出之200,000
      元（包含飯店訂金150,000元、機票訂金50,000元）、97
      年6月2日支出之50,000元（向立榮航空下訂機位訂金），
      總計被上訴人應賠償上訴人422,900元，爰依契約關係求
      為命被上訴人應給付422,900元及法定遲延利息之判決。
二、被上訴人則以：
（一）被上訴人就系爭採購案於97年4月22日公開上網招標，並
      於同年5月6日開標、決標，系爭採購案因上訴人同意以投
      標企劃行程表內容及底價518,000元承接而決標，依系爭
      採購案-投標須知第27條規定，本案一經決標，契約即生
      效力。是以，本件旅遊契約於97年5月6日成立生效。上訴
      人於投標時所提出之企劃書關於「參考航班：華信航空80
      位─去程799航班07:35/08:15，回程788航班17:00/17:40
      」之記載，即屬契約之一部分。
（二）上訴人於97年5月6日得標後，直至97年5月27日至被上訴
      人處所簽約時始告知航班異動之情，並表示去程航班分為
      二梯次：（1）07:35-32位（2）13:00-48位；另回程航班
      則陳稱尚未確定云云。被上訴人嗣於97年5月30日以電話
      詢問華信航空公司，並獲悉只要旅行社確曾下訂機位，航
      空公司必定會開立證明文件，反之則無法開立證明。是以
      ，當上訴人要求被上訴人給予第一梯次32名人員名單時，
      被上訴人即表示變更旅遊契約內容須經審議會開會決議，
      並要求上訴人應提出原訂航班下訂機位之證明文件，以證
      明上訴人自5月6日得標後確有積極處理機位事宜，僅係因
      遠航停飛等等因素，始致須分梯搭乘等情事變更之情；而
      於上訴人允諾絕對可以於審議會中提出下訂機位之證明之
      情形下，承辦人員考量出發日期將屆，遂暫將分梯名單交
      予上訴人，並再次言明仍須待公所召開審議會決議同意後
      ，始生契約變更之效力。
（三）上訴人嗣於97年6月2日以97翔賀字第097000602號函文被
      上訴人，表示因故須變更航班，並提出建議行程表，被上
      訴人於翌日即6月3日接獲後，因事涉決標之契約內容變更
      ，且旅遊日期將屆，故立即於6月4日召開審議會，上訴人
      亦有列席，卻始終無法提出曾下訂機位之相關證明文件，
      是經與會之原案評選委員一致決議：變動後之航班將致去
      程及回程之時間變動過大，與原企畫書相差甚鉅，故不予
      同意航班及行程之變更，並於同日以神鄉清字第09700095
      26號函文上訴人表示解除系爭契約之意旨，上訴人於上開
      會後得悉議決結果，復積極來電表示確有履約之誠意，是
      被上訴人再於同年6月5日再召開第2次審議會，希冀上訴
      人提出足以證明曾經下訂機位之相關證明文件，然上訴人
      仍無法提出下訂機位之證明文件，僅提出1紙97年4月23日
      傳真單，其上載明：「請需求6/10、799航班、台中/馬公
      、6/12、788航班、馬公/台中50機位」等語；然系爭採購
      案於97年4月23日上網招標時，即已於「招標規範」中載
      明：「五、預計總價及預計人數：525,000元：70人（依
      實際參加人數核銷）」等語，系爭採購案係以「70人次」
      計價招標，則上訴人於投標前為製作企劃書，自須先向航
      空公司查詢本活動日期之航班機位，以作行程規劃。詎料
      ，上訴人竟於明知本採購案之「數量」應係「70人」之情
      形下，僅向華信航空查詢「50機位」，即提出「華信航空
      80位」之企劃書，不僅已影響評選之公正性，更足以顯見
      上訴人自始於投標時即無依據企劃書所載航班履約之意，
      經全體評選委員一致認定維持解除契約之原決議，並重行
      辦理招標。
（四）上訴人所提出不實投標文件顯已足以影響採購之公正，而
      有悖於誠信原則，被上訴人自得依政府採購法第50條第1
      項第7款及第2項規定解除契約，上訴人主張損害賠償422,
      900元，自無理由等語。
三、原審審理結果認為：投標企劃書航班記載之內容為系爭契約
    之一部分，且航班之變動要屬系爭契約之重要部分，上訴人
    法定代理人雖於97年5月30日前往被上訴人處就變更航班事
    宜研商，惟被上訴人並無同意變更契約內容。況且無論去程
    或回程航班，上訴人皆無法依投標企劃書內容履行，且華信
    航空公司無法提供機位之理由係其公司並無上訴人企劃書內
    容所載「早去晚回」的班機，是上訴人一開始即無依企劃書
    內容履約之意，嗣後更怠於下訂機位，始導致最終無法履約
    。上訴人以造假誤導之方式取得標案，其提出不實投標文件
    顯已足以影響採購之公正，而有悖於誠信原則，被上訴人自
    應依政府採購法第50條第1項第7款及第2項規定解除契約。
    是上訴人主張被上訴人違法解約並應負損害賠償責任，為無
    理由，因而判決上訴人全部敗訴，上訴人全部聲明不明，提
    起上訴，並減縮請求賠償旅遊費用為155,400元，及追加依
    民法第259條第1款規定返還履約保證金51,800元，其於本院
    聲明：（一）廢棄原判決。（二）被上訴人應給付上訴人42
    2,900元及自起訴狀繕本送達翌日起至清償日止，按週年利
    率百分之5計算之利息之判決。被上訴人則於本院聲明：駁
    回上訴及追加之訴。
四、上訴人於本院補充陳述：
（一）被上訴人於第一審程序中僅答辯依政府採購法50條第1項
      第7款、第2項及系爭契約第15條（該條明文旅程內容實現
      及例外而有違約金之給付，非屬解除權依據）、第19條（
      該條文並無如第18條論及解除契約，僅有通知時期違約金
      給付之據）及第20條為解除契約。嗣於本院二審審理程序
      中，且係依本院99年8月20日為再開辯論之裁定後，始提
      出「民法第256條債務不履行」解除契約，乃屬於第二審
      提出新攻擊方法，為法所不許，自應駁回。
（二）上訴人法定代理人於97年5月30日至被上訴人機關協商，
      並提出數方案由被上訴人選擇，經幾番討論後，被上訴人
      於97年6月2日傳真並交給全團人員分梯次搭乘名單，上訴
      人收到此傳真後，確認被上訴人機關已同意上開方案，始
      支付旅館及機票訂金250,000元。詎料，被上訴人機關竟
      事後反悔，並以此解除契約，其解除契約顯無理由。原判
      決固以上訴人於契約成立後請求變更契約內容，其權限亦
      應由評審小組以多數決方式進行決定云云。惟查，評審小
      組之成員組成係被上訴人之內部資料，上訴人無從知悉。
      且其決議解除系爭契約之過程是否合法，亦有疑義。況且
      97年5月30日協商當日，被上訴人共有清潔隊長劉汶軒、
      政風室主任蘇國勝、行政室主任梁益明、專員陳秋銓、承
      辦人員張玉玲至少五人參與協商，其中主管級人士就有三
      位，事後並傳真將全團人員分梯次搭乘名單，足見被上訴
      人表示同意契約變更，種種行為符合民法第169條表見代
      理之規定，被上訴人自應負授權人之責任。
（三）華信航空公司97年間確實有上訴人企劃書所載去程上午7
      時35分起飛，回程下午19時起飛之班機，而機位問題，依
      原審證人陳寶英證述可知，上訴人確實曾打電話詢問需求
      團體機位，華信航空由台中飛馬公之班機座位為56人或10
      4人，因此機位數70或80個僅是技術上問題，並非客觀上
      不能達成。因回程華信航空AE788班機，自澎湖馬公起飛
      時間由17時改為19時，為維護全團人員權益，上訴人規劃
      全團人員分別於14時10分及15時50分搭機返台，但並未影
      響在澎湖之行程，且增加「苗栗馬家莊」行程。而航班內
      容為行程規劃內並非主要因素，僅佔總評分之百分之15，
      並非上訴人得標之主要因素，而上訴人依投標規定有參觀
      馬公市公所及資源回收場等必要行程，並無被上訴人所稱
      係因上訴人為虛偽不實之陳述而得標之情事。由於上開航
      空公司變動班機因素非可歸責於上訴人公司，是上訴人依
      契約第23條得變更班機時刻。詎料，被上訴人以此主張上
      訴人違法投標並解除契約，顯無理由，並有失公平。
（四）經查詢華信航空公司97年6月10日確實有早去晚回班機，
      然華信航空AE788班機起飛時間變更，致上訴人有無法依
      原訂航班履行系爭契約，航班之更改非上訴人所能決定，
      即屬非可歸責於上訴人之事由，上訴人自得依系爭契約第
      23條約定變更班機時刻。被上訴人卻以此主張上訴人違法
      投標並解除契約即不合法，此為被上訴人任意解約，自應
      負系爭契約第18條第3項賠償之責。
（五）政府採購法第50條第1項第7款規定「影響採購公正之違反
      法令之行為」，方得以開標後不予決標或決標後解除契約
      。因此，兩造間縱有履約糾紛，然上訴人並無任何違法投
      標之行為，且本件履約爭議僅為事後履約可能性之問題，
      並非自始違法投標，上訴人否認有投標文件不實，當與政
      府採購法第50條第1項之違法投標情形不同。
（六）本件系爭契約得標金為518,000元，出發日期為97年6月10
      日，被上訴人於97年6月4日始函文通知上訴人解除系爭契
      約（被上訴人97年6月4日神鄉清字第0970009526號函文及
      該日會議記錄），故被上訴人遲至系爭旅遊開始前6日始
      通知上訴人解除契約，自應依系爭契約第18條第1項第3款
      規定賠償旅遊費用百分之30即155,400元。
（七）被上訴人任意發函解除系爭契約並無理由，核屬民法第51
      4條之9規定旅客任意終止契約關係之情形，惟因上訴人業
      已事先於得標後即97年5月20日支付該次預定旅遊9 7年6
      月10日、11日之澎湖星海灣飯店住宿費用200,000元，又
      於97年6月2日匯款永興旅行社代為預先支付97年6月10日
      、12日機票費用50,000元，上訴人自得類推適用民法第51
      4條之9規定，請求被上訴人給付上訴人已支付之金額250,
      000元。
（八）上訴人於97年5月20日依投標須知第28條規定繳交得標價
      百分之10之履約保證金51,800元，該保證金非懲罰性違約
      金，則系爭契約既經被上訴人任意解除，依民法第259條
      第1款規定，被上訴人自應返還該履約保證金51,800元。
五、被上訴人則於本院補充陳述：
（一）上訴人公司於投標前之97年4月23日，即已知華信航空不
      可能有「早去晚回」、「70至80個機位」之航班，然竟以
      此虛偽不實之航班內容作成企劃書參與競標，並導致被上
      訴人認係最有利標而令其得標，其行為自屬政府採購法第
      50條第1項第7款之「足以影響採購公正之違反法令」之情
      形。且上訴人對於無法依原訂航班履約，即屬債務不履行
      ，確有可歸責事由，被上訴人並依民法第256條規定，以
      「上訴人有民法第226條債務不履行」之情形而解除系爭
      契約。
（二）被上訴人於97年6月4日經評審委員決議不予同意變更航班
      及行程，並發函解除契約，顯無違法之可言。況被上訴人
      嗣亦依上訴人之請求，於翌日再次召開第二次評審會議，
      給予上訴人證明無法履約乃非可歸責於己之機會，然因上
      訴人始終無法提出其所主張之曾經下訂機位證明文件，故
      被上訴人最後仍作成維持解除契約之決議。
（三）上訴人無法按企劃書所載航班履約，且經被上訴人查證，
      原定航班並未取消，上訴人根本未下訂機位，又嗣由證人
      陳寶英之證詞足以證明，上訴人乃明知不可能取得企劃書
      所載航班之機位，卻以不實航班內容投標，待得標後始藉
      故變更航班，是上訴人係因可歸責於己之事由導致債務不
      履行，被上訴人始通知上訴人解除契約，上訴人主張本件
      應適用系爭契約第18條「旅客任意解除契約」之約定，請
      求被上訴人賠償旅遊費用百分之30即155,400元，顯屬無
      理。
（四）上訴人主張類推適用民法第514條之9規定請求被上訴人給
      付250,000元云云。然查，被上訴人解除系爭契約係因上
      訴人具可歸責之事由導致債務不履行，則依民法第514條
      之5第1項「旅遊營業人非有不得已之事由，不得變更旅遊
      內容」之規定可知，上訴人不僅違約，而且違反民法旅遊
      之相關規定，則上訴人類推適用民法第514條之9「旅客隨
      時終止契約」之規定，主張損害賠償，顯屬無據。況且上
      訴人提出之匯款資料，均無法證明即係履行系爭契約所為
      之支付，且航空公司未接受下訂，並無支出費用，上訴人
      應就此有利於己之事實，負舉證責任。
（五）至於系爭契約第20條第2項「乙方已代墊之規費或履行本
      契約已支付之全部必要費用，得以扣除餘款退還甲方」之
      規定，自係指「不可歸責於雙方（包含乙方）之事由致無
      法履約」之情形。本件乃可歸責於上訴人之事由，而由被
      上訴人依法解除契約，自無上述規定之適用。
（六）另上訴人主張被上訴人應依民法第259條第1款規定返還保
      證金51,800元云云。然查，上訴人自承保依投標須知第28
      條規定繳納之保證金，其性質乃履約保證金，亦即擔保契
      約之履行之保證金，則本件因可歸責於上訴人之事由導致
      債務不履行，而無法履約，該保證金為懲法性的違約金，
      因上訴人違約，被上訴人主張依政府採購法第31條第2項
      第8款規定或民法第249條第2款規定自得沒收該保證金，
      且依系爭契約第19條第3款、民法第226號主張損害賠償，
      並主張以賠償金作為抵銷。
六、兩造不爭執之事實：
（一）上訴人參與系爭採購案之競標，並於97年5月6日以518,00
      0元得標，而系爭採購案-投標須知第27條規定，本案一經
      決標，契約即生效力。兩造嗣於97年5月27日簽署系爭契
      約。
（二）上訴人於97年5月6日投標時提出之企劃書載明「參考航班
      ：華信航空80位。去程799。07：35 /08：15、回程788。
      17：00/17：40」。
（三）上訴人法定代理人於97年5月30日上午10時至下午1時30分
      於被上訴人處所與被上訴人之行政室主任梁益明、政風室
      主任蘇國勝、專員陳秋銓、清潔隊隊長劉汶軒及承辦人張
      玉玲就需分別搭乘二梯次航班事項進行研商。
（四）被上訴人於97年6月2日傳真二梯次搭乘之名單予上訴人。
（五）上訴人於97年6月2日依被上訴人要求以97年翔賀字第0970
      00602號函文向被上訴人申請變更搭乘航班為「立榮航空
      32位。去程07：20/07：55、回程15：50/16：25」及立榮
      航空42～48位。去程07：35/8：15、回程14：10/14：50
      」，被上訴人於同年月3日收受該函文後，即於翌(4)日上
      午9時在其二樓會議室召開評選小組會議，出席評選委員
      計有劉汶軒、謝忠、郭信志、鄭淑惠、王基成等五人，上
      訴人法定代理人並列席，會議結論為：「因旅行社異動後
      之航班問題，致使去程與回程時間變動過大與原企劃書規
      畫內容差異甚多，故在場評選委員一致決議不予同意變更
      航班及行程。」，同日被上訴人即以神鄉清字第09700095
      26號函文予上訴人表示：「有關本鄉清潔隊97年資源回收
      業務觀摩暨員工文康聯誼活動乙案，貴公司提出航班異動
      及建議行程等問題，本所不予同意並解除契約」，上訴人
      已於97年6月6日收受。
（六）97年6月5日下午1時被上訴人評選小組復在其二樓會議室
      再次召開會議，出席評選委員有劉汶軒、王基成、郭信志
      、謝忠等四人，上訴人法定代理人並列席，會議結論為：
      「本案經討論結果有違政府採購法第50條第1項第7款影響
      採購之公正，並依本同條第2項解除契約，再依施行細則
      第58條第1項第1款重行辦理招標。」
（七）上訴人於97年6月5日會議僅提出1紙97年4月23日傳真單，
      其上載明：「請需求6/10、799航班、台中/馬公、6/12、
      788航班、馬公/台中50機位」等語。
七、得心證之理由：
（一）投標企劃書航班記載之內容乃系爭契約之一部分
      查系爭採購案-投標須知第8條第3款規定，投標廠商應遞
      送全份投標文件包括至少提供五份企劃書，否則視為不合
      格標；又投標須知第5條亦規定，系爭採購案招標方式，
      係依採購法第49條規定公開徵求書面報價及企劃書，並由
      被上訴人成立評審小組，以評分方式擇定符合需要廠商，
      以依序議價之方式辦理，此有投標須知附卷可稽，並為兩
      造所不爭執，足見投標廠商之企劃書乃被上訴人評選依據
      。再者，依投標須知第27條規定，本案一經決標，契約即
      生效力，則兩造於97年5月6日決標時，即依企劃書之內容
      達成意思表示合致，系爭契約因此成立生效。另依兩造於
      97年5月27日簽訂系爭契約第3條約定：「二、行程（包括
      啟程回程、終止地點、日期、交通工具、住宿旅館、餐飲
      、遊覽及其所附隨之服務說明）：如報價清單。前項記載
      ，得以所刊登之廣告、宣傳文件、行程表或說明會之說明
      內容代之，視為本契約之一部分。如載明供參考者，其記
      載無效。」等語，是上訴人於97年5月6日投標時提出之企
      劃書所載航班「參考航班：華信航空80位。去程799。07
      ：35 /08：15、回程788。17：00/17：40」，即為系爭契
      約之一部分，堪予認定。
（二）系爭契約成立後，被上訴人並未同意變更系爭契約內容
    1.上訴人雖主張：上訴人法定代理人於97年5月30日親至被
      上訴人處所與被上訴人之行政室主任梁益明、政風室主任
      蘇國勝、專員陳秋銓、清潔隊隊長劉汶軒及承辦人張玉玲
      就變更航班等事宜研商了將近4小時，被上訴人並於97年6
      月2日傳真交給全團人員分梯次搭乘名單，足見被上訴人
      已同意變更航班事項云云，惟被上訴人否認同意變更航班
      ，且依投標須知第5條規定：「本採購案招標方式為未達
      公告金額之採購，依採購法第49條規定公開徵求書面報價
      及企劃書，並由本所成立評審小組，以評分方式擇定符合
      需要廠商，以依序議價之方式辦理。本所評分方式為總評
      分法，廠商合格分數為70分，未達合格分數者，即不得列
      為協商及決標對象。總評分最高且合格之廠商，並經評審
      小組過半數之決定者為符合需要者進行議價、依序議價或
      比價後決標」，足見系爭採購案之招標方式，乃係由被上
      訴人成立評審小組以評分方式擇定合格廠商，並最終以多
      數決之方式進行決標，則決標後有權限更改業已成立契約
      內容者，亦僅評審小組而已，此為上訴人所明知，然查，
      97年5月30日與上訴人法定代理人研商人員當中僅劉汶軒
      具有評審委員資格，其餘均非屬評審委員，且過程係以研
      商方式進行，而非以小組評議方式，則上訴人單憑前開事
      實即謂被上訴人已同意變更航班事項，尚嫌無據。
    2.再者，原審98年7月16日言詞辯論期日證人蘇國勝到庭證
      稱：「我是神岡鄉公所的政風室主任，97年5月30日在神
      岡鄉公所鄉長秘書室，原告（即上訴人）法代有拿航空公
      司航班資料來跟我們溝通改變航班的事項，當天我只有跟
      原告法代表示最後的變更同意權還是在評審委員會，我是
      政風室主任並沒有權限表示同意。」等語（見原審卷第19
      5頁）；證人陳秋銓亦證稱：「97年5月30日當天原告（即
      上訴人）法代以及蘇國勝、梁益明、張玉玲、劉汶軒以及
      我在秘書室討論航班變動的問題，我參與討論的時間將近
      一小時，我知道當天是因為原告法代說遠航停飛以後導致
      航班大亂無法依原訂的航班出團，當天大家是在溝通如何
      解決這個問題，我只知道最後是跟旅行社說還是要向評審
      委員會提出改變契約內容的申請，不是少數幾個人可以決
      定的。」等語（見原審卷第196頁）；證人梁益明亦證稱
      ：「97年5月30日在神岡鄉公所秘書室陳秋銓、蘇國勝、
      劉汶軒、張玉玲以及原告（即上訴人）法代有討論變更航
      班的事項，我沒有全程參與，我在場也是表示依據採購法
      無法變更決標的內容，我也不知道之後公所人員把變更航
      班的座位名單傳真給原告。97年6月4日審議會議我只是列
      席表示法律意見，至於出席委員中誰表示反對改變航班我
      不清楚。原告法代在97年5月27日前有透露無法按照決標
      內容的航班出團，但我表示我沒有決定權。」等語（見原
      審卷197頁）；證人劉汶軒亦證稱：「97年5月30日我和梁
      益明、蘇國勝、張玉玲、陳秋銓以及原告（即上訴人）法
      代在神岡鄉公所秘書室討論有關於變更航班的事項，我大
      部分時間都在場，當天原告法代有告知我們要變更航班，
      及要變更的航班時間是出發時間7點20分跟7點35分，回程
      是2點10分跟3點50分，我們當場並沒有同意讓原告變更航
      班，只是有告訴她要敘明理由向評選委員會申請變更。討
      論到最後鄉長曾經進來秘書室關心，我有跟鄉長口頭報告
      ，要經過評選委員會同意才可以變更，鄉長表示儘快依法
      處理。原告在97年6月2日下午請求我們趕快提供航班座位
      分配名單，我們為了配合讓原告向評選委員會申請變更航
      班時間，…」、「我們有跟原告表示要提出曾經向華信航
      空下訂但華信航空因遠航停飛無法提供機位的不可抗力證
      明。原告表示會在審議會議中提出不可抗力證明。」等語
      （見原審卷第198頁），由上開證人於原審之證詞，亦可
      推知97年5月30日研商基礎，係因上開證人等聽聞上訴人
      之說詞「華信航空因遠航停飛無法提供機位的不可抗力事
      由」，而研商如何向被上訴人評審小組申請更改航班等契
      約內容，且於過程中亦說明評選委員始有權限決定得否變
      更，是依前開之研商過程，尚無從認定被上訴人已同意變
      更系爭契約內容。另徵之兩造對於上訴人事後於97年6月2
      日亦依被上訴人要求以97年翔賀字第097000602號函文正
      式向被上訴人提出變更搭乘航班之申請之事實，亦不爭執
      ，則倘被上訴人於97年5月30日即同意變更航班，何須要
      求上訴人須另以書面申請變更航班？是上訴人自無法以97
      年5月30日之研商過程及事後取得分梯搭乘班機名單主張
      被上訴人已同意其變更契約內容。
    3.至於上訴人另主張：評審小組之成員組成係被上訴人之內
      部資料，伊無從知悉，97年5月30日協商當日，被上訴人
      機關共有清潔隊長劉汶軒、政風室主任蘇國勝、行政室主
      任梁益明、專員陳秋銓、承辦人員張玉玲至少五人參與協
      商，其中主管級人士就有三位，事後並傳真將全團人員分
      梯次搭乘名單，符合民法第169條表見代理之規定，被上
      訴人自應負授權人之責任云云，惟按由自己之行為表示以
      代理權授與他人，或知他人表示為其代理人而不為反對之
      表示者，對於第三人應負授權人之責任。但第三人明知其
      無代理權或可得而知者，不在此限，民法第169條定有明
      文，是由自己之行為表示以代理權授與他人者，對於第三
      人應負授權人之責任，必須本人有表見之事實，足使第三
      人信該他人有代理權之情形存在，而該條所謂知他人表示
      為其代理人而不為反對之表示者，以本人實際知其事實為
      前提，其主張本人知此事實者，應負舉證之責。（最高法
      院60年台上字第2130號及68年台上字第1081號判例參照）
      ，本件投標須知第5條既已明定系爭採購案之招標方式係
      由被上訴人成立評審小組，則徒憑上訴人主動與被上訴人
      機關部分人員研商及取得分梯次搭乘名單，即認被上訴人
      就同意變更契約內容應負表見代理之授權人責任，尚顯無
      據。況於97年5月30日研商時，被上訴人機關人員均向上
      訴人表明唯有評審小組始有更改航班等契約內容之權限，
      及事後上訴人復另以函文向被上訴人申請變更航班等情觀
      之，顯見上訴人明知或可得而知在場研商人員並無代理權
      之情事。是以，揆諸前揭說明，依上訴人所舉證據，尚無
      從認定有所謂表見代理之情形，即與表見代理規定之要件
      不相符合，上訴人此部分之主張，尚不可採。
（三）上訴人就系爭契約之履行構成給付不能
    1.根據原審向華信航空公司營業部查詢結果，97年5月及6月
      期間上訴人均無向其公司下訂機位之資料；且華信航空公
      司營業部亦函覆：「旅行社需求機位時即須繳交定額訂金
      ，其後於搭機前兩週請旅行社確認機位數，搭機前七日輸
      入乘客名單，並於搭機前三至四日開立機票。」等語，此
      有華信航空公司營業部98年5月20日(98)信營發字第005號
      及98年8月27日(98)信營發字第009號函附原審卷足憑；則
      依上開華信航空公司營業部之說明，旅行社團體機位需求
      時只要先繳訂金即可保留機位，於搭機前7日輸入乘客名
      單即可，而非如上訴人所稱因無法取得確定名單所以無法
      下訂機位；況上訴人於97年5月6日即得標，被上訴人承辦
      人員張玉玲於5月13日即以E-mail將參加人數75人及檔案
      傳寄予上訴人，此有E-mail資料在原審卷可憑，上訴人實
      有時間就先下訂機位作準備，惟其卻無法提出曾下訂機位
      之證明。
    2.又證人陳寶英於原審98年11月19日言詞辯論期日到庭具結
      證稱：「我是華信航空股份有限公司台中分公司的業務人
      員，97年間我是專門負責台中至金門、台中至馬公、台中
      至花蓮、台中至台東航線，在我印象中，原告（即上訴人
      ）曾經打電話詢問需求有關台中至馬公的團體機位，接到
      電話的時間以及原告需求的機位為多少，我已不記得，目
      前我有印象中的只有一通，我當時的回復告知對方因對方
      需求機位太多，華信航空無法配合。通常華信航空由台中
      飛馬公的班機座位為56人或104人，如果旅行社需求70或8
      0個機位，華信航空也無法提供，因為公司通常放給同一
      家旅行社的位置，頂多30幾位。當時我回復原告尋求機位
      電話時，是因為原告需求早去晚回的班機，但我們公司搭
      配的是早去午回或午去晚回的班機，所以無法和原告配合
      ，當時並沒有考慮到遠航停飛的問題。以97年6月期間，
      華信航空無法提供早去晚回的班機，除非以包機的方式買
      機位。」、「每年的3月底、4月初開始至暑假結束都是台
      中至馬公航線的旺季，如果6月10日要出發去馬公，旅行
      社應該在一個月前要提出需求，比較容易配合。華信航空
      公司並沒有要求旅行社需求機位時要提供明確的乘客名單
      ，但必須在需求後一周內下訂金，如未下訂金即取消機位
      ，只要在開票前確認名單即可。旅行社出發超過一個月前
      需求機位，因為班表尚未確定，所以會回答無法回覆。我
      對何時接到原告電話沒有印象，只記得有接過一通。我們
      也沒有對原告表示要幫他詢問是否有其他旅行社願意放出
      機位。」、「遠航沒有飛台中到馬公的班機，只有華信跟
      立榮航空公司有飛台中到馬公。」等語（見原審第295頁
      至297頁），由此足知上訴人於得標後並無任何下訂機位
      之動作，且華信航空公司無法提供機位之理由係該公司並
      無上訴人於投標企劃書內容所載「早去晚回」班機而非遠
      航停飛，是上訴人當初即無依投標企劃書內容履約之意，
      嗣後更怠於下訂機位，始導致最終無法履約，亦堪認定。
    3.按民法上所謂「給付不能」，係指依社會觀念其給付已屬
      不能者而言，亦即債務人所負之債務不能實現，已無從依
      債務本旨為給付之意。又給付之障礙雖可得除去而未除去
      前，給付仍屬不能，本件上訴人既於得標企劃書上，記載
      航班為「參考航班：華信航空80位。去程799。07：35/08
      ：15、回程788。17：00/17：40」，則於決標時，兩造對
      該航班之意思表示已合致，上訴人即負有依該企劃書之內
      容履行之義務，然而上開航班，乃華信航空公司所無法提
      供「早去晚回」班機，而航班之變更，足以影響旅遊之原
      訂行程與品質，自屬系爭契約之重要部分，故上訴人已無
      從依債務本旨為給付，嗣後上訴人雖曾函文向被上訴人申
      請變更搭乘航班為「立榮航空32位。去程07：20/07：55
      、回程15：50/16：25」及立榮航空42～48位。去程07：
      35/8：15、回程14：10 /14：50」，惟因時間變動過大，
      且與原規畫內容差異甚鉅而遭被上訴人拒絕同意，且系爭
      契約之旅遊日期將屆，上訴人所負之債務顯不能實現，對
      被上訴人自構成給付不能，應無疑義。
（四）系爭契約因可歸責於上訴人之事由，致給付不能，被上訴
      人自得解除契約
    1.按債權人於有民法第226條因可歸責於債務人之事由，致
      給付不能之情形，得解除其契約，為同法第256條所明定
      。次按依社會通常觀念，如屬給付不能，即不問該給付不
      能之為主觀或客觀原因而異其效果，故民法第226條所定
      給付之情形，應不限於客觀上給付不能，因之債權人依民
      法第256條規定，以債務人之給付有同法第226條之情形而
      解除契約時，亦不以客觀上給付不能為限。又債務人應依
      債之本旨為給付，僅在特別情事下始得免責，乃債法之大
      原則；茍債務人之給付與債之內容不符，而主張免責者，
      自應就其歸責事由不存在負舉證責任。本件系爭契約有給
      付不能之情事，業如前述。上訴人雖主張：該給付不能係
      基於不可歸責之事由所致，則上訴人自應就存有不可歸責
      之事由負舉證責任，然查，系爭採購案於97年5月6日開標
      時，當天各參選廠商均有指派人員出席並進行現場簡報，
      當時參選廠商所提報之航班資料，不是去程太晚，就是回
      程太早，甚有無法確定航班者，僅有上訴人公司明確表態
      ：可取得「華信航空80位去程07：35回程17：00」之「團
      進團出」「早去晚回」之航班，此有原審卷附參選廠商之
      企劃書可稽，另參諸證人陳寶英前開關於「華信航空無法
      提供早去晚回班機」、「旅行社需求70或80個機位，華信
      航空也無法提供」等證詞，足見，上訴人參與競標，即負
      有注意其所企劃之旅遊航班，是否有給付不能情事之義務
      ，然其能注意竟未注意，即以不實之航班作為企劃書之內
      容，致無法依原訂航班履約，故系爭契約之給付不能，應
      係因可歸責於上訴人之事由所致，則上訴人空言其有不可
      歸責之事由，卻未提出任何證據以實其說，自難認其主張
      為可採。系爭契約既因可歸責於上訴人之事由，而致給付
      不能，則依上開說明，被上訴人解除契約，自無不合。
    2.又按解除權之行使，應向他方當事人以意思表示為之；又
      非對話而為意思表示者，其意思表示以通知達到相對人時
      發生效力，民法第258條第1項、第95條第1項前段分別定
      有明文。「達到」係指意思表示達到相對人之支配範圍內
      ，相對人隨時可了解其內容之客觀狀態而言，本件被上訴
      人評選小組先後於97年6月4日、6月5日召開會議均決議不
      予同意上訴人變更航班及行程，並解除系爭契約，上訴人
      法定代理人亦列席前開會議，及被上訴人以97年6月4日神
      鄉清字第0970009526號函文表示解除系爭契約，上訴人係
      於97年6月6日收受等情，為兩造所不爭執，並有掛號回執
      在卷可稽，則被上訴人解除系爭契約之意思表示既係在97
      年6月6日「達到」上訴人，則被上訴人解除系爭契約之意
      思表示於斯時發生效力，上訴人僅以被上訴人前開函文發
      文日期為97年6月4日，即質疑被上訴人解除系爭契約程序
      不合法，容有誤會。
    3.至於上訴人另主張被上訴人僅以航班之變更為解除系爭契
      約之唯一依據，實有過當而顯失公平云云，惟上訴人申請
      變更之內容，除航班時間外，更將團進團出同一航班方式
      變更為區分二梯次，且其中一梯次之回程時間竟提早約2~
      3小時，與一般機關團體旅遊態樣顯然有別，對被上訴人
      而言，甚為不便，更已影響旅遊品質（即縮短在澎湖旅遊
      時間）及行程、人員之掌控，是被上訴人以上訴人變動時
      間過大，且與原規畫內容差異甚鉅而拒絕同意，並據以解
      除系爭契約，自無顯失公平可言，上訴人此部分主張，即
      難憑採。
（五）被上訴人依法解除系爭契約後，上訴人不得請求損害賠償
      及返還履約保證金
    1.本件被上訴人解除系爭契約，於法有據，已如前述，則與
      出發前旅客任意解除契約之情況，當屬有別，是上訴人依
      系爭契約第18條第1項第3款規定請求賠償旅遊費用百分之
      30即155,400元，即無理由。又上訴人另主張類推適用民
      法第514條之9規定，請求被上訴人賠償上訴人已支付之飯
      店住宿費用200,000元及機票費用50,000元，亦屬無據。
    2.末者，上訴人另主張：其於97年5月20日投標時，繳交得
      標價百分之10之履約保證金51,800元，系爭契約既經被上
      訴人任意解除，依民法第259條第1款規定，被上訴人自應
      返還該履約保證金51,800元等語。惟按履約保證金之目的
      在於擔保契約之履行，以保障因付履約保證金之人不履行
      契約所造成對方之損害，通常屬於違約定金性質，倘契約
      當事人無特別約定，依民法第249條第2款規定，須因可歸
      責於付履約保證金當事人之事由而致之給付不能（履行不
      能），受履約保證金當事人始可主張沒收該履約保證金，
      如僅係給付遲延及不為給付與給付不完全而能補正者均不
      包括在內（最高法院98年度台上字第607號裁判意旨參照
      ）。本件上訴人繳交得標價百分之10即51,800元，係屬履
      約保證金性質，為兩造所不爭，且有投標須知第28條規定
      可佐，而系爭契約係因可歸責於上訴人之事由而致之給付
      不能，業如前述，則依上開說明，因就上訴人不履行系爭
      契約所造成被上訴人之損害，系爭契約並無特別約定，則
      被上訴人依民法第249條第2款規定，主張沒收該履約保證
      金，尚屬公允，是上訴人仍請求返還該履約保證金51,800
      元，即無理由。
（七）綜上所述，本件上訴人主張被上訴人任意解除系爭契約，
      應負損害賠償及返還履約保證金之責任，為不足採，被上
      訴人抗辯系爭契約因可歸責於上訴人之事由，致給付不能
      ，其已合法解除契約，尚屬可信。從而，上訴人主張本於
      系爭契約關係，請求被上訴人給付422,900元及自起訴狀
      繕本送達翌日起至清償日止，按週年利率百分之5計算之
      利息，為無理由，不應准許。其假執行之聲請亦失所附麗
      ，應併予駁回。原審為上訴人敗訴之判決，及駁回其假執
      行之聲請，理由雖與本院略有不同，惟結論並無二致，故
      仍應予以維持。上訴意旨指摘原判決不當，聲明廢棄改判
      ，為無理由，應予駁回。其追加之訴亦屬無據，併予駁回
      。
八、本件判決基礎已臻明確，兩造其餘之攻擊防禦方法及訴訟資
    料經本院斟酌後，核與判決不生影響，無逐一論述之必要，
    併予敘明。
九、據上論結，本件上訴及追加之訴為無理由，依民事訴訟法第
    436條之1第3項、第449條第2項、第1項、第78條，判決如主
    文。
中    華    民    國    99    年    9     月    30    日
                       民事第四庭審判長法  官 楊國精
                                       法  官 王金洲
                                       法  官 黃文進
上正本證明與原本無異。
本件不得上訴。
中    華    民    國    99    年    9     月    30    日
                                       書記官 廖春玉

司法院資訊處製作；財團法人民間司法改革基金會備份。
